【裁判字號】    99,上訴,2137
【裁判日期】    991208
【裁判案由】    毒品危害防制條例
【裁判全文】
臺灣高等法院臺中分院刑事判決        99年度上訴字第2137號
上  訴  人  臺灣臺中地方法院檢察署檢察官
被      告  賴心怡
指定辯護人  本院公設辯護人賴泰鈞
上列上訴人因被告違反毒品危害防制條例案件，不服臺灣臺中地
方法院99年度訴字第533號中華民國99年9月23日第一審判決（起
訴案號：臺灣臺中地方法院檢察署98年度偵字第25547、25933、
27117號、99年度偵字第3162、3377號），提起上訴，本院判決
如下：
    主  文
原判決撤銷。
賴心怡販賣第二級毒品，未遂，累犯，處有期徒刑肆年。未扣案
之門號0000000000號行動電話壹具沒收，如全部或一部不能沒收
時，追徵其價額。
    事  實
一、賴心怡前因偽造文書、違反毒品危害防制條例案件，經臺灣
    彰化地方法院分別以93年度易字第613號、93年度訴字第798
    號判處有期徒刑4月、8月、11月，並經臺灣化地方法院以93
    年度聲字第1621號裁定應執行有期徒刑1年3月確定，於民國
    95年3月21日縮刑期滿假釋出監，甫於95年11月7日縮刑期滿
    執行完畢，詎其猶不知悔改，且其明知甲基安非他命係毒品
    危害防制條例第2條第2項第2款所規定之第二級毒品，非經
    許可，不得販賣，竟基於販賣第二級毒品甲基安非他命以營
    利之犯意，而於98年10月2日晚間9時32分26秒許，以其所持
    用之門號0000000000號行動電話與廖益志所有，門號000000
    0000號行動電話，由同行之郭政忠使用廖益志上開電話與賴
    心怡，以「2張」、「石頭」等語，分別代表新臺幣（下同
    ）2,000元及第二級毒品甲基安非他命，於電話中完成約定
    交易毒品之事宜後，郭政忠即與廖益志二人一同前往臺中市
    ○○路與文心路之交岔路口等候賴心怡，欲以2,000元之代
    價，向賴心怡購買第二級毒品甲基安非他命，惟賴心怡嗣未
    依約出現而未遂。
二、案經彰化縣警察局北斗分局報請台灣台中地方法院檢察署檢
    察官偵查起訴。
    理  由
一、證據能力部分
  (一)按被告以外之人於偵訊中向檢察官所為之陳述，除顯有不可
    信之情況者外，得為證據，刑事訴訟法第159條之1第2項定
    有明文。而所謂不可信情況之認定，法院應審酌被告以外之
    人於陳述時之外在環境及情況，例如：陳述時之心理狀況、
    有無受到外力干擾等，以為判斷之依據，故係決定陳述有無
    證據能力，而非決定陳述內容之證明力。是被告以外之人前
    於偵查中已具結而為證述，除反對該項供述得具有證據能力
    之一方，已釋明「顯有不可信之情況」之理由外，皆得為證
    據；又司法實務運作上，咸認偵查中檢察官向被告以外之人
    所取得之陳述，原則上均能遵守法律規定，不致違法取供，
    被告以外之人於偵查中依法應具結者已具結，向檢察官所為
    之陳述，原則上具有證據能力。本案證人廖益志於檢察官偵
    查時以證人身份作證，經檢察官告以具結之義務及偽證之處
    罰，並經具結而陳述，且無證據顯示係遭受強暴、脅迫、詐
    欺、利誘等外力干擾情形，且證人廖益志於原審及本院審理
    時均經傳喚到庭具結作證，行交互詰問，有結文在卷為憑，
    已透過詰問程序保障被告之對質詰問權，上開證人於偵訊時
    之陳述自有證據能力。
  (二)再按有事實足認被告或犯罪嫌疑人有最輕本刑為3年以上有
    期徒刑之罪嫌，並危害國家安全或社會秩序情節重大，而有
    相當理由可信其通訊內容與本案有關，且不能或難以其他方
    法蒐集或調查證據者，偵查中得由檢察官核發通訊監察書，
    95年5月30日修正公布通訊保障及監察法第5條第1項第1款及
    第2項分別定有明文。又按偵查犯罪機關依法定程序監聽之
    錄音，如已踐行調查證據程序，非不可採為認定犯罪事實之
    基礎（最高法院93年度臺上字第6510號判決意旨參照）。本
    件採為判決基礎之卷附通訊監察錄音及譯文，其所憑之通訊
    監察書之核發經過及記載事項，均符合通訊保障及監察法之
    相關規定，本案依前述通訊監察書實施之監聽、錄音，自屬
    合法。則依監聽所得錄音，係依憑機械力錄製，未經人為操
    作、不摻雜個人主觀意念，具證據能力；而將上述具有證據
    能力之監聽所得錄音具體以文字紀錄，屬公務員本於職務製
    作的紀錄文書，譯文所載內容，並無顯然不可信之情形，復
    經本院於審理時踐行調查證據程序，揆諸前揭說明，上開譯
    文自有證據能力。
  (三)另按被告以外之人於審判外之陳述，雖不符刑事訴訟法第15
    9條之1至之4等4條之規定，而經當事人於審判程序同意作為
    證據，法院審酌該言詞陳述或書面陳述作成時之情況，認為
    適當者，亦得為證據；當事人、代理人或辯護人於法院調查
    證據時，知有刑事訴訟法第159條第1項不得為證據之情形，
    而未於言詞辯論終結前聲明異議者，視為有前項之同意，同
    法第159條之5定有明文。核其立法意旨，在於傳聞證據未經
    當事人之反對詰問予以核實，原則上先予排除。惟若當事人
    已放棄反對詰問權，於審判程序中表明同意該等傳聞證據可
    作為證據；或於言詞辯論終結前未聲明異議，基於尊重當事
    人對傳聞證據之處分權，暨證據資料愈豐富，愈有助於真實
    發見之理念，且強化言詞辯論主義，使訴訟程序得以順暢進
    行，上開傳聞證據亦均具有證據能力。查本案採為判決基礎
    之證據，除前揭所示外，其餘被告以外之人於審判外之言詞
    或書面陳述，固屬傳聞證據，本件當事人及辯護人就此部分
    審判外之陳述，及就本案採為判決基礎之文書資料，均未曾
    於言詞辯論終結前爭執其證據能力或聲明異議，本院審酌上
    開陳述作成時之情況，並無違法取證之瑕疵，認以之作為證
    據為適當，揆諸上開規定，該審判外之陳述及文書資料均有
    證據能力，先予敘明。
二、訊據被告賴心怡固坦承有於前揭時間、地點，以其所持用之
    門號0000000000號行動電話與證人郭政忠所持用之門號0000
    000000號行動電話聯繫等情，惟堅決否認有何販賣第二級毒
    品海洛因之情事，辯稱：伊並不認識廖益志，當天與伊通話
    聯繫的是郭政忠，郭政忠是伊舅舅的朋友，打電話給伊是為
    了要伊幫他調第二級毒品甲基安非他命，但伊只是在電話中
    隨口答應郭政忠，事後伊並沒有跟他及廖益志有毒品交易云
    云。
三、本院查：
  (一)98年10月2日晚間9時32分26秒，由證人郭政忠〈A〉持用證
    人廖益志所有門號0000000000手機，撥打入賴心怡〈B〉所
    持用門號0000000000手機之通訊監察譯文，通話內容為：「
      B：喂！
      A：喂！心怡！我要還你錢，妳都不要，到底要我怎樣？
      B：沒有！哪有！
      A：你不要收喔！有什麼事喔！有要來收嗎？
      B：我沒車可以過去ㄟ。
      A：你人在哪裡！
      B：在停車格這裡！
      A：好啊！這樣好嗎？要嗎？
      B：好啊！
      A：ㄟㄟ你不要太久ㄟ，大ㄟ…麻煩你一下，用2張喔，石
         頭啦！麻煩一下，不要用你做生意用的那種。
      B：你不會啦！這陣子不是我在那個的。
      A：這次麻煩一下啦！我15才領錢，不然我會倒啦！好嗎
         ？
      B：…是這次要拿多少？
      A：我這次要拿2啊！我的先還你啊！這樣了解嗎？
      B：那今天呢？
      A：就跟一次就對了，這樣聽懂嗎？妳會怕我跑嗎？
      B：不會啦！
      A：你出來多久會到啊？中清路那裡喔？
      B：嘿啊！
      A：多久會到？20分啦！小姐，10點10分在那裡等。
      B：好！
      A：拿一次啦！麻煩一下啦！不然我會跑路啦！
      B：好啦！」
    等語，有錄音光碟及譯文附卷可考。經本院當庭播放錄音光
    碟鑑定結果，對話中A部分之聲音與證人廖益志之聲音明顯
    不符。證人郭政忠、廖益志及被告於本院審理時亦一致供稱
    ：上開對話錄音確係被告與證人郭政忠所為等語明確，是前
    揭對話係證人郭政忠與被告所為應可認定。
  (二)證人廖益志於警詢、偵訊時雖先後證稱：上開譯文係伊與被
    告之對話云云，另於原審審理時經提示98年度偵字第25547
    號卷(一)第128頁通聯譯文後，仍結證稱：「（問：你與被告
    賴心怡是怎麼認識的？）是我的1個粗工朋友認識的。而且
    我們都有施用第二級毒品甲基安非他命。」、「（問：你們
    之間有無仇隙恩怨？）沒有。」、「（問：之前於警詢、偵
    查檢察官前所述，是否實在？）我陳述都是實在。」、「（
    問：這通通聯譯文是誰與誰的對話？）是我與賴心怡的對話
    。」、「（問：對話內容是在談論什麼？）是想要跟賴心怡
    交易第二級毒品甲基安非他命。」、「（問：『二張』、『
    石頭』的意思是什麼？）『二張』是指二千元。『石頭』是
    指第二級毒品甲基安非他命。」、「（問：交易地點在哪裡
    ？）臺中市○○路、文心路交叉路口。」、「（問：通話後
    何時完成交易？）大約通話後十到二十分鐘完成交易。」等
    語（見原審卷(三)第75至76頁）；然其於該次審理時復改口證
    稱：「（問：當初這個電話，是否你陳述？）有的不是我說
    的，有的是綽號『尖嘴』〈臺語〉的人說的。」、「（問：
    你剛剛陳述電話不是你說的，為何你警詢、偵查中沒有這樣
    陳述？）其中有幾通電話不是我說的，我有跟偵訊的檢察官
    說。當時我有吸食毒品，也有當場採尿。」、「（問：為什
    麼通聯譯文的內容，你可以知道？）因為當時我和阿忠即『
    尖嘴』〈臺語〉在一起，所以阿忠打電話的時候我在場，阿
    忠都是用我的電話，都是我跟阿忠在一起的時候，我才會把
    電話借給阿忠。」、「（問：這通電話是你跟『尖嘴』〈臺
    語〉一起要跟賴心怡購買毒品？）對。所以我才會知道通話
    譯文內容的意思。」、「（問：你陳述你的電話借給『尖嘴
    』〈臺語〉，是你們一起去找賴心怡？）是。」、「（問：
    98年10月2日上午9時32分電話後十幾二十分鐘，你是跟『尖
    嘴』一起去跟賴心怡購買毒品？）是。我跟『尖嘴』是合資
    ，一人出1仟元，那次是『尖嘴』的出面，我在車上等，賴
    心怡應該知道我們兩個是一起合資買的，賴心怡認識我的，
    我們兩個人都是一起合資向賴心怡購買毒品。」、「（問：
    所以這次的通話內容，是由『尖嘴』的跟賴心怡聯絡？）是
    。」、「（問：當天是你開車載『尖嘴』前往交易地點？）
    是，我開車到臺中市○○路、文心路口交易毒品。」、「（
    問：對被告所述有何意見，你是否有拿錢給賴心怡？你是否
    有拿到毒品？）我都有拿到毒品，而且我錢有交給『尖嘴』
    ，『尖嘴』如何跟賴心怡交易我不清楚。我在工地時都是叫
    綽號而已，所以我不知道『尖嘴』的真實姓名。我確實有看
    過在庭的被告賴心怡，98年10月2日交易當天就是賴心怡來
    交付毒品。」等語（見原審卷(三)第75至77頁）；再於本院審
    理時證稱：郭政忠於98年10月2日晚上21時32分26秒，借用
    伊所有0000-000000與被告賴心怡聯絡，目的是要購買毒品
    安非他命；郭政忠講電話時，伊都在旁邊，對話中之「石頭
    」即指安非他命；伊交付2千元郭政忠，伊與郭政忠一同前
    往交易地點即文心路和中清路路口，有交易成功。伊驗尿後
    ，查出有吸食安非他命，因有監聽到伊之手機，因此伊就擔
    下來，表示伊以電話聯絡被告，事實上對話者係郭政忠等語
    。本院審酌上開對話錄音經當庭播放鑑定結果，明顯與證人
    廖益志之聲音不符，證人郭政忠及被告亦明確供稱：確係被
    告與郭政忠之對話等語，已見前述，是證人廖益志於警詢、
    偵查乃至原審審理初期時，就電話對話者之供述，與事實不
    符，而無法採信，應無疑義。
  (三)證人郭政忠於原審審理時，經法院提示98年度偵字第25547
    號卷第128頁、98年度訴字第533號卷(三)99年8月5日證人廖益
    志及被告賴心怡於原審審理時之證述內容後，結證稱：「（
    問：是否有綽號？）以前有『尖嘴』〈臺語〉這個綽號。」
    、「（問：是否認識在庭的被告賴心怡？）認識。」、「（
    問：你認識廖益志嗎？）以前的土木工程老闆。」、「（問
    ：98年10月2日晚間9點32分26秒之通聯內容是否你與賴心怡
    的對話？）有。這通電話是我講的。」、「（問：當時為何
    與賴心怡說這通電話？）因為要跟賴心怡調毒品。」、「（
    問：如何向賴心怡調毒品？）我是要問他看看知道有誰在賣
    毒品。」、「（問：『2』〈臺語〉是什麼意思？）是要購
    買二千元第二級毒品甲基安非他命的意思。」、「（問：你
    為何會說，『你會怕我跑嗎？』，是不是之前有積欠他錢？
    ）我忘記為什麼會這樣講。」、「（問：這次是否跟廖益志
    合資購買毒品？）我是口頭上跟廖益志講好，一人要出一千
    元購買第二級毒品甲基安非他命。」、「（問：這次有沒有
    交易成功？）我與廖益志有一起到中清路那邊等賴心怡，但
    是賴心怡一直沒有出來，因為我不知道賴心怡的住處，所以
    我沒有再找他。」、「（問：你在那邊為何沒有在打電話給
    賴心怡？）我們有打，但是賴心怡都沒有接聽電話，我從晚
    上九點等到晚上十一點多。我不知道廖益志為什麼會講到那
    天有拿到毒品，當天確實沒有等到賴心怡出來交付毒品。」
    、「（問：之前是否有跟賴心怡調過毒品？）之前有調過，
    但是賴心怡都不願意給我。」、「（問：當時是到什麼地點
    等賴心怡？）臺中市○○路與文心路口附近的停車格。」等
    語（見原審卷(三)第209至212頁）。再於本院審理時證稱：伊
    確曾以證人廖益志之行動電話與被告賴心怡聯絡；上開譯文
    即為電話聯絡之內容；譯文中「石頭」「兩張」，是要麻煩
    被告幫伊調兩千元的安非他命，伊與廖益志前往文心路、中
    清路交叉路口附近一個天橋再過來的停車格那裏等，但被告
    並未出現，沒有見到面，「（問：你電話中說的是長春路或
    中清路？）答：中清路，因為我們從中清路下來接文心路。
    」「（問：為何上面的譯文是寫長春路？）答：我不知道長
    春路在哪裡。」「（問：所以電話中你說的是中清路嗎？）
    答：是。」等語。
  (四)本院綜合上開兩位證人之證述內容，參酌電話對話譯文之內
    容，足見：
  (1)證人廖益智所證，就電話聯絡之目的在於向被告購買毒品安
    非他命，金額為2千元，同時郭政忠與被告就上開買賣約定
    內容已達成協議，並前往約定交易地點一節，核與譯文內容
    相符，亦與證人郭政忠證述情節，並無扞格之處。
  (2)就是否完成交易一節，證人廖益志與證人郭政忠所證明顯不
    符。證人廖益志雖迭次證稱：已完成交易云云，然依前述，
    其於警詢、偵訊及原審審理初期，就前揭通聯譯文對話者部
    分，已為不實之證述，是其證詞憑信性較弱，其此部分之證
    述，在無其他佐證之下，難採為不利被告之依據。而依通聯
    譯文內容，亦僅能證明證人郭政忠有於前揭時間撥打電話欲
    向被告賴心怡購買毒品等情，無法確定被告賴心怡確有依約
    定前往交易地點，交付毒品收受價金而完成交易。
四、按犯罪之著手，係指行為人為實現犯意而開始實行犯罪構成
    要件之行為而言。毒品危害防制條例第四條第一、二項之販
    賣第一、二級毒品罪，於售賣者與購毒者就買賣毒品之重要
    內容有所表示時，即可認為已經著手實行販賣毒品之行為；
    亦即販賣毒品之犯行，以售賣者與購買者雙方就買賣毒品之
    重要內容有所意思表示而達成契約之合致時，即已著手於販
    賣毒品構成要件之行為，而售賣者已否實際交付毒品，乃該
    項販賣毒品行為是否既遂之問題（最高法院98年度台上字第
    2248號判決參照）。本件被告與證人郭政忠就第二級毒品甲
    基安非他命，就買賣之標的、價金等重要內容既已達成合致
    ，自應認被告已著手為犯罪行為之實行，雖無積極證據證明
    有交付毒品之事實，然此僅販賣毒品之既未遂問題，與本罪
    之成立不生影響。查甲基安非他命係毒品危害防制條例第2
    條第2項第2款所規定之第二級毒品，不得非法販賣，核被告
    賴心怡所為，係犯毒品危害防制條例第4條第2、6項之販賣
    第二級毒品未遂罪。被告有如事實欄所載犯罪科刑及刑之執
    行情形，有臺灣高等法院被告前案紀錄表在卷可稽，其於有
    期徒刑執行完畢後5年內，故意再犯本案有期徒刑以上之2罪
    ，為累犯，除法定本刑為無期徒刑部分不得加重外，其餘均
    應依法加重其刑。被告著手於犯罪之實行，而未遂，係未遂
    犯，依法減輕刑，並先加後減。
五、原審不察，遽予無罪之諭知，自有未洽，檢察官上訴意旨，
    指摘原判決不當，非無理由，自應予撤銷改判，查販賣毒品
    為政府戮力查緝之罪，甲基安非他命足以使施用者導致精神
    、性格異常，造成生命危險之生理成癮性及心理依賴性，爰
    審酌上情，本件被告有多次施用毒品及其他犯罪前科（見卷
    附其等臺灣高等法院被告前案紀錄表），素行不佳，其本身
    染施用毒品之惡習，進而為本件販賣毒品之行為，雖最後未
    有實際交易行為，未有實害發生，惟助長社會不良風氣，犯
    後否認犯行等一切情狀，量處如主文所示之刑。未扣案之被
    告賴心怡所持用之門號0000000000號行動電話、係被告用以
    聯繫郭政忠販賣毒品甲基安非他命之用已如前述，雖未扣案
    ，仍應依毒品危害防制條例第19條第1項規定宣告沒收，且
    如全部或一部不能沒收，應追徵其價額
六、據上論斷，應依刑事訴訟法第369條第1項前段、第364條、
    第299條第1項前段，毒品危害防制條例第4條第2項、第6項
    、第19條第1項，刑法第11條、第47條第1項，判決如主文。
本案經檢察官王雪惠到庭執行職務。
中    華    民    國    99    年    12    月    8    日
            刑事第四庭    審判長法  官  洪  耀  宗
                                法  官  林  清  鈞
                                法  官  劉  登  俊
以上正本證明與原本無異。
如不服本判決應於收受送達後十日內向本院提出上訴書狀，其未
敘述上訴理由者，並得於提起上訴後十日內向本院補提理由書（
均須按他造當事人之人數附繕本）「切勿逕送上級法院」。
                                書記官  張  惠  彥
中    華    民    國    99    年    12    月    8     日

司法院資訊處製作；財團法人民間司法改革基金會備份。
